【裁判字號】    96,訴,759
【裁判日期】    971006
【裁判案由】    分割共有物
【裁判全文】
臺灣彰化地方法院民事判決  96年度訴字第759號
原      告  丁○○
原      告  丙○○
前列二人共同
訴訟代理人  黃進祥律師
            江順雄律師
            黃建雄律師
被      告  甲○○
兼訴訟代理人乙○○
上列當事人間請求分割共有物事件，本院於民國97年9月22日言
詞辯論終結，茲判決如下：
    主  文
兩造共有坐落彰化縣埤頭鄉○○段331之2地號、地目建、面積
1107方公尺之土地，應分割為如附圖即彰化縣北斗地政事務所民
國九十七年六月三日土地複丈成果圖所示，編號甲部分、面積
513點09平方公尺之土地，分歸原告丁○○取得；編號乙部分、
面積222點43平方公尺之土地，分歸原告丙○○取得；編號丙部
分、面積371點48平方公尺之土地，分歸被告按原應有部份比例
保持共有。
訴訟費用由兩造按附表所示之比例負擔。
    事實及理由
一、原告主張：
  (一)坐落彰化縣埤頭鄉○○段331之2地號、地目建、面積1107平
    方公尺之土地（下稱系爭土地），為兩造所共有，兩造應有
    部分比例詳如附表所示。
  (二)系爭土地並無因物之使用目的不能分割之情事，或契約訂有
    不分割之期限，原告商請被告協議分割，惟均無結果，爰依
    民法第823 條規定，請求分割系爭土地，其分割方法，請求
    依附圖即彰化縣北斗地政事務所民國九十七年六月三日土地
    複丈成果圖（即原告方案二第二次修正版）所示，編號甲部
    分、面積513點09平方公尺之土地，分歸原告丁○○取得；
    編號乙部分、面積222點43平方公尺之土地，分歸原告丙○
    ○取得；編號丙部分、面積371點48平方公尺之土地，分歸
    被告按原應有部份比例保持共有。
  (三)上開分割方案已應被告之要求將被告分得丙部份東鄰埔尾路
    之路口寬度擴增到四點五米，如此分割勢必拆除原告丙○○
    現有之圍牆一部份，原告丙○○亦同意拆除，雖會拆到被告
    所主張未保存登記建物之西側，但被告自承該平房已經建築
    有四十多年，該平房已老舊不堪，拆除此部分老舊房屋對被
    告損失不大，且如此分割使兩造分得之土地較為方正，被告
    取得土地呈四邊行，比較好建築使用。如果依被告所提彰化
    縣北斗地政事務所96年12月17日土地複丈成果圖被告方案分
    割，由北向南平行分割結果，勢必拆除原告二人現有建物樓
    房，與兩造占有使用現況相去甚遠，變動過大，其中欲分給
    原告丙○○之乙部份過於狹窄，比較不好建築。
二、被告則以：同意分割，反對原告所提出之上開分割方案，要
    求公平分割，不必補償，伊鄰埔尾路應有較大之面寬，伊於
    舊房屋已經居住四十多年，有繳納房屋稅，請求依伊所提彰
    化縣北斗地政事務所96年12月17日土地複丈成果圖被告方案
    分割，將編號甲部分、面積513點09平方公尺之土地，分歸
    原告丁○○取得；編號乙部分、面積222點86平方公尺之土
    地，分歸原告丙○○取得；編號丙部分、面積369點05平方
    公尺之土地，分歸被告二人繼續保持共有。
三、本院得心證之理由：
  (一)本件原告主張坐落彰化縣埤頭鄉○○段331之2地號、地目建
    、面積1107平方公尺之土地（下稱系爭土地），為兩造所共
    有，兩造應有部分比例詳如附表所示。系爭土地依法並無不
    能分割之情形，兩造亦無不為分割之約定等情，業據原告提
    出地籍圖謄本、土地登記謄本為證，且為到庭之被告所不爭
    執，堪認原告此部分之主張為真實。
  (二)次按共有人因共有物分割之方法不能協議決定，而提起請求
    分割共有物之訴，應由法院斟酌當事人之聲請、共有物之性
    質、經濟效用及全體共有人之利益、意願等公平決定之。關
    於系爭土地之分割方法，有原告提出如附圖即彰化縣北斗地
    政事務所民國九十七年六月三日土地複丈成果圖（即原告方
    案二第二次修正版）所示方案及被告提出彰化縣北斗地政事
    務所96年12月17日土地複丈成果圖被告方案之差別。
  (三)經查，系爭土地南邊略寬、北邊較窄、東鄰埔尾路（約六至
    七米寬）北有原告丁○○所有三層ＲＣ造建物，中間靠東部
    分土地上有原告丙○○所建造三層ＲＣ造建物，西南側有被
    告等舊有三合院平房；而系爭土地東南側有巷路可通埔尾路
    ，可供出入、對外聯絡等情，業據本院會同兩造及彰化縣北
    斗地政事務所測量員到場勘測屬實，並製有勘驗筆錄、現場
    略圖、彰化縣北斗地政事務所96年9月21日土地複丈成果圖
    附卷可稽，至堪確定。
  (四)雖然兩造所提之方案均使兩造分得之土地可接臨埔尾路，無
    對外聯絡問題，惟查，原告提出之上開分割方案已考慮被告
    之出入之方便，將被告分得丙部份東鄰埔尾路之巷道寬度擴
    增到四點五米寬，且原告丙○○亦同意拆除其現有之圍牆一
    部份，如此分割雖不免拆除被告未保存登記建物之西側，但
    被告於本院審理中亦自承已居住該舊平房四十多年，況且該
    平房已老舊不堪，拆除此部分老舊房屋對被告損失不大，且
    如此分割使兩造分得之土地較為方正，被告取得土地呈四邊
    行，比較好建築使用，兼顧佔有現況與被告對外通行之便利
    性，應屬公允，且能提升土地價值。反之，如果依被告所提
    彰化縣北斗地政事務所96年12月17日土地複丈成果圖被告方
    案分割，由北向南平行分割結果，勢必拆除原告二人現有三
    層ＲＣ造建物，損失甚大，且亦須拆除被告居住之三合院舊
    平房（可能拆除過多），對兩造均顯然不利，與兩造占有使
    用現況相去甚遠，變動過大，完全未顧及兩造之占有使用現
    況，其中欲分給原告丙○○之乙部份過於狹窄，比較不好建
    築，未提升土地之經濟價值，實不足採。
  (五)綜上所述，本院審酌上開各情，本院認原告所提之上開分割
    方案應屬公平適當而可採，而兩造均表明不需補償，爰不另
    依估價報告令原告丙○○與被告補償原告丁○○，判決如主
    文第1項所示。
四、訴訟費用負擔之依據：民事訴訟法第78條、第85條第1項但
    書、第80條之1。
中    華    民    國    97    年    10    月    6    日
                  民事第一庭  法  官  施坤樹
以上正本係照原本作成。
如對判決上訴，應於判決送達後20日內向本院提出上訴狀（須按
被告人數附繕本）。
中    華    民    國    97    年    10    月    17    日
                              書記官  施嘉玫
附表：
┌──┬─────┬─────────┐
│編號│共有人姓名│應有部分及訴訟費用│
│    │          │負擔之比例        │
├──┼─────┼─────────┤
│１  │丁○○    │8000分之3708      │
├──┼─────┼─────────┤
│２  │丙○○    │8000分之1625      │
├──┼─────┼─────────┤
│3   │乙○○    │8000分之1334      │
├──┼─────┼─────────┤
│4   │甲○○    │8000分之1333      │
└──┴─────┴─────────┘


司法院資訊處製作；財團法人民間司法改革基金會備份。
